【裁判字號】    93,簡上,147
【裁判日期】    950307
【裁判案由】    遷讓房屋
【裁判全文】
臺灣桃園地方法院民事判決             93年度簡上字第147號
上  訴  人   桃園縣政府警察局
法定代理人  乙○
訴訟代理人  戴文進律師
上  訴  人  戊○○
訴訟代理人  袁健峰律師
            陽文瑜律師
            李國煒律師
被  上訴人  庚○○
            甲○○
            丙○○
兼前列1 人
法定代理人  丁○○
前列4人
訴訟代理人  李國煒律師
上列當事人間請求遷讓房屋事件，上訴人對於民國93年6 月8 日
本院中壢簡易庭92年度壢簡字第552 號第一審判決提起上訴，於
民國95年2 月21日言詞辯論終結，本院判決如下：
    主  文
原判決關於駁回上訴人桃園縣政府警察局後開第二項之訴部分，
及該部分假執行之聲請併訴訟費用之裁判均廢棄。
上訴人戊○○應自門牌桃園縣中壢市○○路六二七號建物如附圖
編號三一─七七（Ａ）、三○（１）所示、面積共一一四平方公
尺遷出，並將該建物騰空返還上訴人桃園縣政府警察局。
上訴人桃園縣政府警察局之其餘上訴及上訴人戊○○之上訴均駁
回。
第一、二審訴訟費用由上訴人戊○○負擔。
    事實及理由
一、本件上訴人桃園縣政府警察局起訴主張：門牌桃園縣中壢市
    ○○路629 號建物（下稱系爭629 號建物）係上訴人桃園縣
    政府警察局管理使用而係屬中華民國所有之警察宿舍，前因
    上訴人戊○○任職於上訴人桃園縣政府警察局所轄中壢分局
    ，於民國65年1 月23日獲配住系爭629 號建物，迨至上訴人
    戊○○於75年2 月1 日退休日止，上訴人戊○○本應立即將
    配住借用之宿舍返還，惟因上訴人桃園縣政府警察局仍允其
    繼續使用該宿舍，兩造間有事實上使用借貸關係，於上訴人
    桃園縣政府警察局終止使用借貸契約前，其請求權時效仍未
    起算。上訴人戊○○於系爭629 號建物旁增建之門牌同路62
    7 號建物（下稱系爭627 號建物）外觀上雖與系爭629 號建
    物有不同門牌，實則係由系爭629 號建物包覆以鋼筋混凝土
    、鐵皮屋頂而與系爭629 號建物附合形成一體，此由鐵皮屋
    頂下仍隱藏保有舊式日式木造建築型式可證，據此足以推證
    該鐵皮屋頂與裝潢隔間均係之後增建，系爭629 號建物之日
    式木造建築物之原所有人係日據時期中壢保甲聯分會所有，
    於臺灣光復後係屬臺灣政府接收日據時期之國有財產無疑。
    上訴人戊○○嗣因增建鐵皮屋頂、裝潢隔間而附合於系爭62
    9 號建物之日式木造建築物上，依民法第811 條規定，此嗣
    後所增建系爭627 號建物之部分，仍由原不動產所有人即中
    華民國取得該動產所有權。上訴人戊○○將系爭627 、629
    號建物供名為「花都花店」營業使用，違反事務管理規則之
    規定，其迭經寄發存證信函催告限期改善恢復宿舍使用，惟
    上訴人戊○○仍置之不理，其遂於91年6 月26日以存證信函
    通知上訴人戊○○終止借貸契約，是上訴人戊○○及其家屬
    即被上訴人占有系爭627 、629 號建物即屬無權占有。再者
    ，上訴人戊○○於92年1 月30日接受上訴人桃園縣政府警察
    局所轄中壢分局警員即證人己○○訪談時，自承其居住之警
    察宿舍即系爭627 、629 號建物係由上訴人桃園縣政府警察
    局所轄中壢分局經管，且於84年間上訴人戊○○亦曾向當時
    臺灣省政府新聞處省政信箱函請示知價購宿舍所在土地自建
    房屋居住之手續，惟未獲准許，足認系爭627 、629 號建物
    均為上訴人桃園縣政府警察局經管之警察宿舍無誤。至上訴
    人戊○○抗辯系爭629 號建物係受讓自第三人劉福田，並非
    實情，且劉福田曾任職桃園縣警察局課員，由劉福田設籍於
    系爭629 號建物之情觀之，益證系爭629 號建物確係警察宿
    舍。茲依戶籍登記查知上訴人戊○○及其妻即被上訴人庚○○設籍居住於系爭627 號建物；上訴人戊○○之女即被上訴
    人丁○○及被上訴人丁○○之子女即被上訴人甲○○、丙○○則設籍居住使用系爭629 號建物，爰依借貸物返還請求權
    及所有物返還請求權，請求上訴人戊○○、被上訴人庚○○
    應自系爭627 號建物遷出，並騰空返還，及上訴人戊○○、
    被上訴人丁○○、甲○○、丙○○應自系爭629 號建物遷出
    ，並騰空返還；原審判命上訴人戊○○應自系爭629 號建物
    遷出，並騰空返還，而駁回上訴人桃園縣政府警察局其餘之
    訴，實有違誤，並聲明：(一)原判決不利上訴人桃園縣政府警
    察局之部分廢棄。(二)上開廢棄部分，上訴人戊○○及被上訴
    人庚○○應自門牌桃園縣中壢市○○路627 號建物遷出，將
    建物騰空返還上訴人桃園縣政府警察局；被上訴人丁○○、
    甲○○、丙○○應自門牌桃園縣中壢市○○路629 號建物遷
    出，將建物騰空返還上訴人桃園縣政府警察局。
二、上訴人戊○○及被上訴人則以：系爭629 號建物係上訴人戊○○於65年間自前手劉福田處受讓取得，於遷入後即再出資
    增建鐵皮屋頂、園藝花圃部分而與原址遺留之日式木造建築
    物結合形成一新建物並有獨立之出入口；另系爭627 號建物
    亦同為上訴人戊○○出資建造之獨立建物，此有67年12月27
    日桃園縣取締軍人（人民）新違章建築勒令停工通知單，其
    上記載違建人係上訴人戊○○，違建地點則在系爭629 號建
    物之右即系爭627 號建物甚明。況且系爭627 、629 號建物
    內部雖有木門相通，但仍各自保有獨立之出入口，無礙其為
    獨立不動產，自無民法第811 條附合規定之適用。又系爭62
    7 、629 號建物坐落於桃園縣中壢市○○段30、31-77 地號
    土地上，土地所有權人係登記日據時期中壢保甲聯分會所有
    ，非屬國有財產，上訴人桃園縣政府警察局無端以「桃園縣
    警察局中壢分局宿舍全面總清查調查表」將上訴人戊○○表
    列其中，即逕認系爭627 、629 號建物係配住宿舍，並無實
    據。且於65年1 月23日期間，上訴人戊○○係任職於上訴人
    桃園縣政府警察局所屬保安隊巡佐，此由公務人員動態紀錄
    卡可證，並非任職於上訴人桃園縣政府警察局所轄中壢分局
    ，則如何得獲配住於系爭629 號建物以為宿舍使用？且上訴
    人桃園縣政府警察局亦未能提出任何上訴人戊○○簽立之借
    用契約為憑。再上訴人戊○○前接受證人己○○訪談時係稱
    ：「該房子是我所有，與警察局毫無關係」等語，上訴人桃
    園縣政府警察局未綜觀全部訪談意旨，逕而論斷上訴人戊○○自承上訴人桃園縣政府警察局為系爭627 、62 9號建物之
    所有權人或其他權利人，要非實在。且上訴人戊○○從未向
    當時臺灣省政府新聞處省政信箱函詢申購宿舍所在土地事宜
    ，此由上訴人桃園縣政府警察局提出臺灣省政府新聞處函、
    陳情書、桃園縣政府函稿等文書上記載寄件人地址「桃園市
    ○○路○ 段2 巷1 號」而觀，並非上訴人戊○○住處，上訴
    人戊○○與設籍其內之人亦未相識，亦未曾收受前開投書之
    回函公文，且前開投書內容所稱之土地地號亦有錯誤，足見
    該投書並非上訴人戊○○所為。退步而言，縱認上訴人桃園
    縣政府警察局與上訴人戊○○間因職務關係獲配住宿舍而有
    使用借貸關係存在，則於上訴人戊○○75年2 月1 日退休之
    日起，使用借貸關係業已消滅，不待上訴人桃園縣政府警察
    局為終止契約之意思表示，上訴人桃園縣政府警察局之借貸
    物返還請求權已可行使，惟上訴人桃園縣政府警察局遲至92
    年6 月2 日始提起本件訴訟，其借貸物返還請求權亦已逾15
    年之請求時效，而系爭627 、629 號建物為未經保存登記之
    建物，依大法官會議釋字第107 號解釋反面而論，上訴人桃
    園縣政府警察局之所有物返還請求權亦有15年消滅時效之適
    用，上訴人戊○○亦得拒絕返還等語，原審判命上訴人戊○○應自系爭629 號建物遷出，並騰空返還系爭629 號建物，
    容有違誤，是以，上訴人戊○○上訴聲明：(一)原判決不利於
    上訴人戊○○之部分廢棄。(二)前項廢棄部分，上訴人桃園縣
    政府警察局在第一審之訴及假執行之聲請均駁回；被上訴人
    則聲明：上訴駁回。
三、上訴人桃園縣政府警察局主張系爭629 號建物自65年間起由
    上訴人戊○○居住使用，被上訴人庚○○、丁○○、甲○○
    、丙○○分別係上訴人戊○○之配偶、女兒、孫女、孫兒，
    亦隨同居住其內，上訴人戊○○及被上訴人庚○○設籍系爭
    627 號建物，被上訴人丁○○、甲○○、丙○○則設籍系爭
    629 號建物，系爭627 、629 號建物於91年間經上訴人桃園
    縣政府警察局查知供經營「花都花店」營業使用，於91年5
    月10日寄發存證信函責令上訴人戊○○於30日內停止營業，
    恢復宿舍使用，上訴人戊○○猶未遵從，上訴人桃園縣政府
    警察局乃於同年6 月27日寄發存證信函終止系爭629 號建物
    使用借貸契約等情，為上訴人戊○○及被上訴人所不爭執，
    且有上訴人桃園縣政府警察局提出戶籍謄本、照片、存證信
    函及回執為證，應堪信為真正。
四、上訴人桃園縣政府警察局主張系爭629 號建物係其借貸予上
    訴人戊○○之警察宿舍，系爭627 號建物則為系爭629 號建
    物之增建物，與系爭629 號建物附合而為一體，其已終止使
    用借貸契約，上訴人戊○○及被上訴人應將系爭629 號建物
    併同增建之系爭627 號建物返還，上訴人戊○○及被上訴人
    則以前揭情詞置辯，茲本件之爭點為：(一)上訴人桃園縣政府
    警察局就系爭629 號建物是否有借貸物返還請求權存在？(二)
    上訴人桃園縣政府警察局之借貸物返還請求權是否已罹於時
    效？(三)上訴人桃園縣政府警察局之借貸物返還請求權效力是
    否及於系爭627 號建物？
  (一)上訴人桃園縣政府警察局主張系爭629 號建物係因上訴人戊○○任職其所轄中壢分局期間獲配住之警察宿舍，因上訴人
    戊○○違規使用，其已終止使用借貸契約，為上訴人戊○○
    所否認，經查：
  1.上訴人桃園縣政府警察局主張系爭629 號建物係因上訴人戊○○因任職其所轄中壢分局警員職務，於65年1 月23日獲配
    住遷入乙情，有上訴人桃園縣政府警察局提出桃園縣政府警
    察局中壢分局宿舍全面總清查調查表為證；又上訴人戊○○
    確曾任職上訴人桃園縣政府警察局所屬中壢分局警員，且被
    上訴人庚○○係於65年1 月23日遷入系爭629 號建物，亦有
    上訴人戊○○及被上訴人於原審提出舊戶籍謄本2 份為證。
    復查，上訴人戊○○曾於84年2 月10日向前臺灣省政府新聞
    處設立之省政信箱投書，載明：其等4 人原服務於桃園縣政
    府警察局中壢分局，在職時蒙分配居住宿舍逾20年，該宿舍
    係日據時代建造，現已破爛不堪，且自其等退休後配住機關
    不負責修理宿舍，爰依土地法規定申請價購宿舍所在土地自
    建房屋居住，惟因宿舍所在土地係登記日據時代中壢保甲聯
    合會所有，請求示知辦理方式等語，經前臺灣省政府新聞處
    將該投書轉由桃園縣政府處理，桃園縣政府於84年2 月24日
    以84府警後字第39005 號函覆上訴人戊○○以：「台端係本
    縣警察局中壢分局退休巡佐，於服務中壢分局期間獲配住中
    壢市○○路629 號宿舍居住，該宿舍為本局經管之公產，非
    台端私有住宅，不符合申請購買該項土地自建房屋居住之權
    利人」等語，有桃園縣政府93年10月13日府警後字第093026
    0910號函送之前臺灣省新聞處書函、投書暨回函在卷可稽，
    以該投書係於84年間對臺灣省政府新聞處省政信箱為之以觀
    ，斯時上訴人桃園縣政府警察局所轄中壢分局就其經管之系
    爭629 號建物由上訴人戊○○繼續借貸使用乙情，並無異詞
    ，亦未發現上訴人戊○○有將系爭629 號建物供作營業使用
    情事（上訴人桃園縣政府警察局係於91年間始發現上訴人戊○○違規使用如前述），且投書內容就宿舍配住之經過、土
    地所有權歸屬等情記載詳實，該投書應係出於上訴人戊○○
    所為。上訴人戊○○固抗辯：該投書所載寄件人地址非其地
    址，且將宿舍所在土地誤載為桃園縣中壢市○○段30之2地
    號云云，然查，該投書之寄件地址雖非上訴人戊○○之住址
    ，惟該投書係上訴人戊○○以其名義，為其自身及另3 名處
    境相同者投書請求示知購買宿舍所在土地之辦理手續，是於
    投書時以上訴人戊○○以外之其他人地址為寄件地址，難謂
    悖於常情；又查，系爭629 號建物所在土地經本院受命法官
    於94年4 月6 日會同桃園縣中壢地政事務所人員至現場履勘
    ，因該土地與鄰地地籍界址不明，桃園縣中壢地政事務所於
    實施量測前需先辦理擴大施測，該所迄至94年12月5 日始完
    成測量，確認系爭629 號建物坐落桃園縣中壢市○○段31之
    77、30地號土地上之位置及面積，有該所94年11月30日中地
    測法字第0940019800號函在卷可稽，足見系爭629 號建物所
    在土地之地號與鄰地地界確有不明，且稽之複丈成果圖所載
    系爭629 號建物所在之桃園縣中壢市○○段30地號土地確係
    緊鄰同段30之2 地號土地，則前開投書內容將宿舍所在土地
    載為30之2 地號，要係出於現場地籍界址不明所生誤認，抑
    或出於同段30之2 地號土地上宿舍使用人亦為有意申購土地
    之人（即上訴人戊○○投書內容所稱之其等4 人）所致，上
    訴人戊○○據此否認上開投書內容云云，亦不足採。基上，
    上訴人戊○○既曾任職上訴人桃園縣政府警察局所轄中壢分
    局，且依其投書內容所載於任職中壢分局期間曾獲配住宿舍
    ，則上訴人桃園縣政府警察局主張系爭629 號建物係上訴人
    戊○○任職其所轄中壢分局期間獲配住宿舍乙情，應堪採信
    。
  2.上訴人戊○○復抗辯：公務人員動態紀錄卡上未曾記載其任
    職上訴人桃園縣政府警察局所轄中壢分局云云，為上訴人桃
    園縣政府警察局所不爭執，惟主張：該紀錄卡僅就上訴人戊○○任職各縣、市警察局加以記載，未進一步詳載上訴人戊○○任職各縣、市警察局所轄分局等語。稽之上訴人桃園縣
    政府警察局所提出關於上訴人戊○○之公務人員動態紀錄卡
    ，僅有上訴人戊○○自39年5 月6 日起至75年1 月13日止，
    任職花蓮縣政府警察局、台北市政府警察局、宜蘭縣政府警
    察局、桃園縣政府警察局之記載，確無進一步載明上訴人戊○○於各該期間究係任職前開縣、市政府警察局所轄何分局
    之詳細紀錄，而依上訴人戊○○於原審提出之舊戶籍謄本所
    載，上訴人戊○○曾任職桃園縣政府警察局所轄中壢分局警
    員職務如前述，然前開紀錄卡上就此紀錄竟付之闕如，足見
    上訴人桃園縣政府警察局主張該公務人員動態紀錄卡上未詳
    載警員任職各縣、市政府警察局所轄分局乙情，應屬實在，
    是由該公務人員動態紀錄卡之記載尚不足證明上訴人戊○○
    未任職上訴人桃園縣政府警察局所轄中壢分局。上訴人戊○○再抗辯：系爭629 號建物於65年其遷入居住前由訴外人劉
    福田（已歿）所占有使用，其於65年間自劉福田受讓系爭62
    9 號建物云云，並提出同意書為證，為上訴人桃園縣政府警
    察局所否認，且查，上訴人戊○○於原審歷次言詞辯論始終
    辯稱系爭629 號建物係由其於60餘年間自行起造等語（見原
    審92年9 月5 日言詞辯論筆錄及答辯二、三、四狀），從未
    言及劉福田轉讓系爭629 號建物乙情，其於本院審理中始改
    稱系爭629 號建物係由劉福田處受讓，前後陳述不一，不足
    憑採。至上訴人戊○○抗辯系爭629 號建物於64年間由訴外
    人劉福田設籍乙情，並提出劉福田之戶籍謄本為證，雖係屬
    實，然此係上訴人桃園縣政府警察局與上訴人戊○○間成立
    使用借貸契約前系爭629 號建物之使用情形，無礙於上訴人
    桃園縣政府警察局嗣就系爭629 號建物與上訴人戊○○間成
    立使用借貸契約。
  3.89年12月22日發布自90年1 月1 日起適用之警察機關宿舍處
    理要點第11點前段規定：「宿舍借用人不得將宿舍出（分）
    租、轉借、調換、轉換、增建、改建、變更內部格局、經營
    商業或作其他用途。」，第18點規定：「宿舍借用人違反第
    11點、第14點至第17點規定者，除依規定議處外，應即終止
    借用契約，並責令搬遷，嗣後該借用人在本機關不得再申請
    借用宿舍。」，而依民法第472 條規定：「有左列各款情形
    之一者，貸與人得終止契約：二借用人違反約定或依物之性
    質而定之方法使用借用物，或未經貸與人同意，允許第三人
    使用者。」。經查，系爭629 號建物係上訴人桃園縣政府警
    察局借貸予上訴人戊○○使用如前述，上訴人桃園縣政府警
    察局於91年2 月8 日查知系爭629 、627 號建物均供作經營
    「花都花店」使用，有照片3 幀附卷可佐，且為上訴人戊○○所不否認，又上訴人桃園縣政府警察局曾去函責令上訴人
    戊○○限期恢復宿舍使用，惟上訴人戊○○並未遵從，上訴
    人桃園縣政府警察局已於同年6 月27日寄發存證信函予上訴
    人戊○○終止系爭629 號建物使用借貸契約業如前述，是以
    上訴人桃園縣政府警察局就系爭629 號建物自得本於借貸物
    返還請求權，請求上訴人戊○○遷讓返還。
  4.次按受僱人、學徒或基於其他類似之關係，受他人指示，而
    對於物有管領之力者，僅該他人為占有人，民法第942 條定
    有明文。輔助占有人對於標的物雖係物理上之事實支配者，
    然社會觀念上不認其為獨立之事實支配，故輔助占有人類似
    占有人之手足，非占有人，因之，依占有之規定所得享有之
    利益，所受之保護，或應負擔之不利益，原則上為該指示之
    他人享有與負擔之。經查，被上訴人丁○○係上訴人戊○○
    之女，被上訴人甲○○（71年7 月29 日 出生）、丙○○（
    75年8 月2 日出生）則為被上訴人丁○○之子女，渠等係基
    於共同生活之倫理關係，隨同上訴人戊○○居住於系爭629
    號建物，則依前揭規定，應認系爭629 號建物之占有人係上
    訴人戊○○，被上訴人丁○○、甲○○、丙○○僅為上訴人
    戊○○之占有輔助人，亦非前開使用借貸契約之當事人，是
    上訴人桃園縣政府警察局依所有物返還請求權或借貸物返還
    請求權，請求被上訴人丁○○、甲○○、丙○○自系爭629
    號建物遷讓返還，於法即有未合，應予駁回。
 (二)上訴人戊○○及被上訴人抗辯上訴人桃園縣政府警察局之借
   貸物返還請求權已罹於時效，為上訴人桃園縣政府警察局所
   否認，且查：
 1.按稱使用借貸者，為當事人一方以物交付他方，而約定他方
   於無償使用後返還其物之契約。借用人應於契約所定期限屆
   滿時，返還借用物；未定期限者，應於依借貸之目的使用完
   畢時返還之，但經過相當時期，可推定借用人已使用完畢者
   ，貸與人亦得為返還之請求，民法第464 條、第470 條第1
   項分別定有明文。又按因任職關係獲准配住宿舍，其性質為
   使用借貸，目的在使任職者安心盡其職責，是倘借用人喪失
   其與所屬機關之任職關係，當然應認依借貸之目的，已使用
   完畢，配住機關自得請求返還。故公務員因任職關係配住宿
   舍，於退休後與所屬機關之任職關係，依借貸目的應認已使
   用完畢，使用借貸契約因而消滅，此與一般使用借貸契約，
   借用人死亡時，貸與人僅得終止契約之情形尚有不同，最高
   法院91年台上字第1926號判例意旨參照。又按行政機關、公
   立學校或公營事業機構，為安定現職人員生活，提供宿舍予
   其所屬人員任職期間居住，本屬其依組織法規管理財物之權
   限內行為；至因退休、調職等原因離職之人員，原應隨即歸
   還其所使用之宿舍，惟為兼顧此等人員生活，非不得於必要
   時酌情准其暫時續住以為權宜措施。行政院基於全國最高行
   政機關之職責，盱衡國家有限資源之分配，依公教人員、公
   營事業機構服務人員任用法規、俸給結構之不同，自得發布
   相關規定為必要合理之規範，以供遵循，此為司法院大法官
   會議釋字第557 號解釋所明示。揆諸前開法規、最高法院判
   例及大法官會議釋字意旨，公務員因任職關係獲配住宿舍，
   於退休時與所屬機關之任職關係既已消滅，依借貸目的應認
   配住宿舍已使用完畢，則配住機關與公務員間關於配住宿舍
   之使用借貸契約因而當然消滅，不待配住機關對借用之公務
   員為終止使用借貸契約之意思表示，然宿舍配住機關為照顧
   公務員退休生活，於必要時，亦得以另定相關規定，酌情准
   予退休公務員暫時續住原配住宿舍，是以苟宿舍配住機關依
   所發布命令，准予退休公務員於退休後繼續使用原配住宿舍
   ，則宿舍配住機關與退休公務員間關於配住宿舍之使用借貸
   關係，自不應該公務員退休而終止，此乃當然之解釋。
 2.按前開警察宿舍管理要點發布前，關於行政機關宿舍之管理
   係依行政院於46年間所頒訂之事務管理規則，該規則於72年
   4 月29日經重新修正全部條文，行政院74年5 月18日復以台
   74人政肆字第14927 號函規定：「於事務管理規則修正前配
   住，而於修正後退休之人員，其所配住宿舍係修正前規則所
   定之眷屬宿舍者，亦准予續住至宿舍處理時為止」，此為前
   開警察宿舍管理要點第19點前段規定：「民國72年4 月29日
   事務管理規則修正前，經合法配住眷屬宿舍且符合續住之資
   格者，准予續住至宿舍處理時為止。」之由來。經查，本件
   上訴人戊○○係因任職上訴人桃園縣政府警察局所轄中壢分
   局，於65年1 月23日獲配住系爭629 號建物，其與上訴人桃
   園縣政府警察局間就系爭629 號建物成立使用借貸契約，上
   訴人戊○○於75年2 月1 日退休生效，有前開公務人員動態
   紀錄卡為證，且上訴人桃園縣政府警察局於上訴人戊○○退
   休後，依前開行政命令仍同意上訴人戊○○繼續使用系爭62
   9 號建物，而上訴人戊○○實際上亦繼續使用系爭629 號建
   物，則自上訴人戊○○退休時起，其與上訴人桃園縣政府警
   察局間就系爭629 號建物使用借貸關係仍然存續。又上訴人
   桃園縣政府警察局係於91年6 月27日對上訴人戊○○終止系
   爭629號建物使用借貸契約如前述，斯時起上訴人桃園縣政府
   警察局始得合法行使其借貸物返還請求權，其業於92年6 月2
   日對上訴人戊○○提起本件訴訟，並未逾15年時效期間，則
   上訴人戊○○以時效抗辯拒絕遷讓返還系爭629 號建物，自
   非可採。
 (三)上訴人桃園縣政府警察局主張系爭627 號建物係系爭629 號
   建物之增建部分，與系爭629 號建物附合而為一體，為上訴
   人戊○○及被上訴人所否認，而查：
 1.按所謂建築物增建之附屬物，係指於原獨立之建築物所增建
   之建築，已具有構造上之獨立性，但在使用功能上，與原建
   築物係作一體利用，欠缺使用上之獨立性，為不具獨立性之
   建築，而從屬於獨立之原建築物者而言。增建之附屬物，因
   不符建築物獨立性之要求，不得為物權之客體，最高法院92
   年台上字第998 號裁判意旨參照。上訴人戊○○固抗辯系爭
   627 號建物有獨立門牌係獨立建物云云，然為上訴人桃園縣
   政府警察局所否認，且查，系爭629 號建物係上訴人桃園縣
   政府警察局於65年1 月23日借貸予上訴人戊○○使用如前述
   ，上訴人戊○○亦自承其係於67年間興建系爭627 號建物並
   加以使用（見原審卷第69頁），有上訴人戊○○提出桃園縣
   取締軍人（人民）新違章建築勒令停工通知單為證，而觀之
   系爭627 號建物之門牌證明則係於75年1 月23日申請初編，
   有上訴人戊○○提出門牌證明為證，足見系爭627 號建物之
   門牌係於該建物興建完成使用多年後始行申請編定，且編定
   後始終供上訴人戊○○個人及配偶即被上訴人庚○○設籍，
   是難僅以該門牌之編定即認定系爭627 號建物為獨立不動產
   。又經本院會同桃園縣中壢地政事務所人員至現場履勘，系
   爭629 、627 號建物坐落桃園縣中壢市○○段31之77、30地
   號土地上，系爭629 號建物如附圖編號31之77（C）、30 （
   3）部 分為日式木造建築，前方則另以鐵皮屋頂擴建如附圖
   編號31之77（B）部 分所示，系爭627 號建物係以鋼筋混凝
   土覆以鐵皮頂而成之建物，兩建物前半部未設置任何牆面隔
   間，全部供以經營「花都花店」使用，以大片長型落地窗充
   作門戶對外通行，後半部雖另以牆面相隔，但中間設有木門
   相通，有勘驗筆錄、複丈成果圖及上訴人桃園縣政府警察局
   提出現場照片為證，查系爭627 號建物係上訴人戊○○以原
   獲配住629 號建物日式木造部分擴建而成，其前半部與系爭
   629 號建物前半部毫無隔間區隔，其後半部與系爭629 號建
   物後半部亦以木門相通，且兩造對外共通以落地窗為門戶，
   則其構造上是否具有獨立性已屬可疑，且以系爭627 號建物
   向來均與系爭629 號建物供作花店經營之同一經濟目的使用
   ，兩者依存程度密切以觀，亦難認系爭627 號建物在使用上
   具有獨立性，是系爭627 號建物應係系爭629 號建物之附屬
   物，而與系爭629 號建物成為一體，為系爭629 號建物範圍
   所及，則上訴人桃園縣政府警察局請求上訴人戊○○返還系
   爭629 號建物之效力自及於系爭627 號建物。
 2.又查，被上訴人庚○○係上訴人戊○○之配偶，因上訴人戊○○獲配住屬系爭629 號建物之增建物即系爭627 號建物，
   被上訴人庚○○基於夫妻共同生活關係，因而隨同居住其內
   ，則依前揭規定，應認系爭627 號建物之占有人亦係上訴人
   戊○○，被上訴人庚○○僅為上訴人戊○○之占有輔助人，
   亦非使用借貸契約之當事人，是上訴人桃園縣政府警察局依
   所有物返還請求權或借貸物返還請求權，請求被上訴人庚○○自系爭627 號建物遷讓返還，於法亦有未合，應予駁回。
五、綜上所述，本件上訴人桃園縣政府警察局業已對上訴人戊○○合法終止系爭629 號建物之使用借貸契約，且系爭627 號
    建物為系爭629 號建物之附屬建物，為系爭629 號建物之範
    圍所及，從而，上訴人桃園縣政府警察局依借貸物返還請求
    權，請求上訴人戊○○自系爭627 、629 號建物遷出，騰空
    返還該建物，為有理由，應予准許。而被上訴人庚○○、丁○○、甲○○、丙○○係上訴人戊○○之占有輔助人，並非
    占有人，亦非使用借貸契約之當事人，是以上訴人桃園縣政
    府警察局依借貸物返還請求權或所有物返還請求權，請求被
    上訴人庚○○遷讓返還系爭627 號建物，被上訴人丁○○、
    甲○○、丙○○遷讓返還系爭629 號建物，均無理由，應予
    駁回。原審就上訴人桃園縣政府警察局前開請求應准許部分
    ，為上訴人桃園縣政府警察局敗訴判決，尚有未洽，上訴人
    桃園縣政府警察局求予廢棄改判，為有理由，爰以廢棄改判
    如主文第2 項所示。至原審判命上訴人戊○○應遷讓返還系
    爭629 號建物，並依職權宣告假執行，及駁回上訴人桃園縣
    政府警察局其餘請求，於法並無不合，上訴人戊○○之上訴
    及上訴人桃園縣政府警察局其餘上訴意旨指摘原判決不當，
    求予廢棄改判，為無理由，應予駁回。
六、據上論結，本件上訴人桃園縣政府警察局上訴為一部有理由
    、一部無理由，上訴人戊○○上訴為無理由，依民事訴訟法
    第436 條之1 第3 項、第450 條、第449 條第1 項、第78條
    、第79條，判決如主文。
中    華    民    國    95    年    3     月    7     日
                  民事第一庭    審判長法  官  郭琇玲
                                      法  官  林曉芳
                                      法  官  賴惠慈
以上正本證明與原本無異。
本件不得上訴。
中    華    民    國    95    年    3     月    8     日
                                      書記官  黃泰能


司法院資訊處製作；財團法人民間司法改革基金會備份。
